臺灣高等法院民事判決　　　　　　　　 94年度上易字第750號
上　訴　人　乙○○
訴訟代理人　陳振東律師
複 代理 人　陳淑茹律師
訴訟代理人　陳炎琪律師
上　訴　人　丙○○○
訴訟代理人　顧立雄律師
　　　　　　許慧如律師
　　　　　　顏朝彬律師
被 上訴 人　甲○○
訴訟代理人　蔡坤旺律師
複 代理 人　許曉怡律師
上列當事人間返還借款等事件，上訴人對於中華民國94年6月6日
台灣台北地方法院94年度訴字第1179號第一審判決提起上訴，本
院於96年5月8日言詞辯論終結，判決如下：
    主  文
原判決關於命上訴人丙○○○給付部分，及該部分假執行之宣告
，暨訴訟費用之裁判均廢棄。
前開廢棄部分，被上訴人在第一審之訴及其假執行之聲請均駁回
。
其餘上訴駁回。
第一、二審訴訟費用由上訴人乙○○負擔。
    事實及理由
一、上訴人聲明：（一）原判決廢棄。（二）被上訴人在第一審
    之訴及假執行之聲請均駁回。
    被上訴人聲明：上訴駁回。
二、被上訴人起訴主張：上訴人乙○○自民國（下同）93年5月
    間起陸續向伊借貸，於93年10月1日與伊簽立金錢消費借貸
    契約書，記載借款金額為1500萬元，約定上訴人乙○○應於
    93年12月1日返還，並以每百元日息1分計算利息，如上訴人
    乙○○未依期限返還，另應給付每百元日息1分之違約金，
    並由上訴人乙○○之母即上訴人丙○○○擔任連帶保證人；
    嗣經結算，上訴人乙○○積欠伊共計新台幣（下同）858萬2
    100元。又上訴人乙○○使用訴外人開達航空貨運代理股份
    有限公司（下稱開達公司）為發票人，發票日94年2月1日，
    票面金額分別為103萬元、99萬元、68萬元、38萬元、108萬
    元、85萬3000元、71萬3000元、37萬2900元、33萬6400元、
    214萬6800元、付款人為華南商業銀行長安分行之支票（下
    稱系爭支票）交付伊用以擔保借款，上訴人丙○○○在支票
    上蓋章為背書人，以擔保履行返還借款，惟系爭支票經屆期
    提示不獲兌現。上訴人乙○○未依約清償，屢經伊催討，均
    置之不理。上訴人丙○○○應負背書之票據責任，與其應與
    上訴人乙○○連帶給付之借貸契約責任係屬不真正連帶法律
    關係等情，爰依系爭金錢消費借貸契約及票據關係，先請求
    上訴人連帶給付100萬元，並保留其餘之請求權等情；求為
    命上訴人連帶給付100萬元及自93年10月1日起至清償日止，
    按日息萬分之1計付利息，暨自93年12月2日起至清償日止，
    按日息萬分之1計付違約金之判決。
    上訴人乙○○則以：伊與被上訴人間並無金錢借貸之往來，
    伊係經由綽號「小陳」之人即訴外人劉皆呈向其金主借貸，
    該金主並非被上訴人，而匯款予伊之人係名為王文昌之人，
    該人亦與被上訴人無涉。伊積欠訴外人王文昌借款部分，伊
    已另向訴外人鄭光廷借貸1000萬元清償完畢，伊與被上訴人
    間無任何債權債務關係，被上訴人無權向其請求。另有關「
    法國玫瑰」預售屋之轉讓，係為清償向鄭光廷之金錢借貸，
    亦與被上訴人無關云云，資為抗辯。
    上訴人丙○○○則以：（一）伊並不知有系爭金錢消費借貸
    契約書之存在，伊就上訴人乙○○與被上訴人間金錢借貸關
    係之存否，完全不知情。況被上訴人所述上訴人乙○○向其
    借款經過，不符常情，難認上訴人乙○○與被上訴人間確實
    有金錢借貸關係存在，此亦經原法院95年度易字第1474號、
    本院95年上易字第2231號刑事判決認定在案。（二）伊並未
    在被上訴人主張之金錢消費借貸契約書上簽名，亦未在系爭
    支票上背書。上開金錢消費借貸契約係伊女兒即上訴人乙○
    ○冒用伊名義在連帶保證人欄簽名及盜蓋伊放置在開達公司
    報關用之負責人小章。上開印章雖係伊交由上訴人乙○○保
    管，惟伊僅授權上訴人乙○○使用公司大小章處理公司事務
    ，並未授權上訴人乙○○得以伊個人名義為其他法律行為，
    此由伊將開達公司之大小章併同交付予上訴人乙○○，而非
    僅交付伊私人印章即明，伊自無須負授權人責任。（三）上
    訴人乙○○所為乃不法行為，無表見代理之適用。又系爭金
    錢消費借貸契約書所載之借用人為上訴人乙○○個人，並非
    開達公司；況開達公司自92年10月起帳上迄無1500萬元之入
    款紀錄，亦與被上訴人主張上訴人乙○○向伊借貸款項係作
    為開達公司業務上使用不合，伊並無表見事實足使被上訴人
    產生誤信，無民法第169條規定之適用。（四）退步言之，
    伊名下另有不動產足作擔保，且金融機構有擔保之貸款利率
    較低，縱開達公司需要融資借款，若上訴人乙○○提出要求
    ，伊亦會提供不動產供作上訴人乙○○向金融機構借貸之擔
    保，足見伊並未擔任系爭借款之連帶保證人及票據背書人。
    （五）上訴人乙○○於94年1月19日因遭暴力討債集團派員
    挾持，不得不將開達公司以華南銀行長安分行為付款人之支
    票及公司大小章交出，嗣被上訴人竟將系爭支票持往銀行提
    示。另上訴人乙○○之住家於94年2月17日遭人丟擲雞蛋，
    開達公司亦於94年3月初遭人潑紅漆及撒冥紙，甚至闖入辦
    公室搗毀電腦及將辦公桌翻倒。伊已向華南商業銀行辦理系
    爭支票掛失程序，並向警方報案等語，資為抗辯。
三、兩造不爭執之事實：
（一）被上訴人持有上訴人乙○○於93年10月1日簽立之金錢消
      費借貸契約書，其上記載借款金額為1500萬元，約定借貸
      期間至93年12月1日止；利息以每百元日息1分計算，如遲
      延清償時，違約金為每百元日息1分計算；連帶保證人欄
      書有上訴人乙○○之母即上訴人丙○○○之姓名及蓋章。
      證據：金錢消費借貸契約書（原審卷6頁）。
（二）被上訴人執有開達公司為發票人，發票日94年2月1日，票
      面金額分別為103萬元、99萬元、68萬元、38萬元、108萬
      元、85萬3000元、71萬3000元、37萬2900元、33萬6400元
      、214萬6800元、付款人為華南商業銀行長安分行之支票
      ，均有上訴人丙○○○蓋章為背書人，經屆期提示均不獲
      支付。
      證據：支票及退票理由單（原審卷13-22頁）。
四、關於上訴人乙○○要否對被上訴人負返還借款之責任部分：
（一）按稱消費借貸者，謂當事人一方移轉金錢或其他代替物之
      所有權於他方，而約定他方以種類、品質、數量相同之物
      返還之契約，民法第474條第1項定有明文。
（二）上訴人乙○○雖否認有向被上訴人借款云云，惟查被上訴
      人所提出伊與上訴人乙○○於93年10月1日簽立之金錢消
      費借貸契約第1條約定：「甲方（即被上訴人）於93年10
      月1日貸與乙方（即上訴人乙○○）新台幣壹仟伍佰萬元
      整，並如數交付乙方親收點訖」（原審卷9頁）。上開金
      錢消費借貸契約書上上訴人乙○○之簽名及印文為真正，
      為上訴人乙○○所自認（本院卷第1宗178頁背面）；上訴
      人乙○○雖抗辯伊係向綽號「小陳」之人借款，並應「小
      陳」之要求簽立借據，借據上之「貸與人」為空白云云（
      本院卷第1宗122頁）。惟被上訴人主張伊曾以上訴人乙○
      ○名義，分別於93年10月18日匯款500萬元、93年10月29
      日匯款34萬9500元、93年11月2日匯款250萬元、93年11月
      26日匯款190萬元、93年11月30日代存款8萬元借予上訴人
      乙○○，有被上訴人提出之匯款回條及存款憑條可憑（本
      院卷第1宗155-156頁）；上訴人乙○○並曾將伊所購「法
      國玫瑰」預售屋之權利義務轉讓與被上訴人之弟江保興，
      有契約承受同意書可參（本院卷第1宗110頁），復為上訴
      人乙○○所自認（本院卷第1宗123頁）。果若上訴人乙○
      ○未向被上訴人借款，則其何須轉讓上開預售屋之權利義
      務與被上訴人之弟江保興。足見上訴人乙○○係透過綽號
      「小陳」之人借款，乃書立「貸與人」為空白之金錢消費
      借貸契約書，授權填載「貸與人」之姓名。被上訴人既有
      借款予上訴人乙○○，上訴人乙○○復未能證明被上訴人
      所主張上開借款，與伊向訴外人鄭光廷所為之借款重複，
      所辯未向被上訴人借款云云，為不足採。
（三）又查被上訴人主張上訴人乙○○向伊借款，並交付開達公
      司為發票人之支票以為擔保，經伊屆期提示不獲兌現，有
      支票及退票理由單可憑（原審卷13-22頁）。按開達公司
      之負責人為上訴人丙○○○，然實際上係由上訴人乙○○
      經營，為上訴人所自認；而上訴人丙○○○自認開達公司
      之印章交付上訴人乙○○，放在公司對外營業開票使用（
      原審卷25頁），應認上訴人乙○○經上訴人丙○○○授權
      而有權簽發開達公司之支票。
（四）依上所述，被上訴人已證明伊借款予上訴人乙○○超過10
      0萬元，而被上訴人所執有上訴人乙○○交付作為借款擔
      保，以開達公司為發票人之支票經屆期提示不獲兌現之金
      額亦超過100萬元，上訴人乙○○有積欠被上訴人借款100
      萬元，堪以認定。從而被上訴人依借貸關係請求上訴人乙
      ○○返還100萬元借款，應屬有據。
五、關於上訴人丙○○○應否負借款之連帶保證責任及支票之背
    書人責任部分：
（一）按由自己之行為表示以代理權授與他人者，對於第三人應
      負授權人之責任，必須本人有表見之事實，足使第三人信
      該他人有代理權之情形存在，始足當之（參看最高法院60
      年台上字第2130號判例）。我國人民將自己印章交付他人
      ，委託該他人辦理特定事項者，比比皆是，倘持有印章之
      該他人，除受託辦理之特定事項外，其他以本人名義所為
      之任何法律行為，均須由本人負表見代理之授權人責任，
      未免過苛，有最高法院70年台上字第657號判例可參。又
      民法第169條所謂知他人表示為其代理人而不為反對之表
      示者，以本人實際知其事實為前提，其主張本人知此事實
      者，應負舉證之責，亦有最高法院68年台上字第1081號判
      例可據。
（二）經查上訴人丙○○○否認在被上訴人所提出之系爭金錢消
      費借貸契約書上簽名蓋章及在支票上蓋章背書，為被上訴
      人所不爭執；並經上訴人乙○○陳述系爭金錢消費借貸契
      約書上丙○○○之印文係伊應綽號「小陳」之人即訴外人
      劉皆呈之要求所蓋章，丙○○○之簽名係伊所為等語（本
      院卷第1宗69、122、179頁）；又上訴人丙○○○曾以上
      訴人乙○○未經伊同意，在系爭金錢消費借貸契約書簽名
      蓋章及在支票上蓋章背書，向台灣士林地方法院檢察署提
      出上訴人乙○○涉犯偽造有價證券及偽造文書罪嫌之刑事
      告訴，亦有該檢察署94年度偵字第8508號偵查卷宗影本可
      稽。
（三）被上訴人雖主張上訴人丙○○○對上訴人乙○○所為應負
      表見代理之授權人責任云云。惟查上訴人丙○○○雖係開
      達公司之負責人，並經上訴人丙○○○自認伊將開達公司
      交付上訴人乙○○經營；惟上訴人丙○○○對上訴人乙○
      ○所為應負表見代理之授權人責任者，應限於與開達公司
      業務有關之經營行為，例如前述上訴人乙○○簽發以開達
      公司為發票人之支票，開達公司應負發票人之責任；惟上
      訴人乙○○以上訴人丙○○○個人名義在系爭金錢消費借
      貸契約書簽名蓋章及在開達公司為發票人之支票上背書，
      則未能認係開達公司經營上必要之業務行為，被上訴人主
      張上訴人丙○○○就上訴人乙○○以上訴人丙○○○個人
      名義在系爭金錢消費借貸契約書簽名蓋章及在開達公司為
      發票人之支票上背書，應負表見代理之授權人責任云云，
      為不足採。
（四）依上所述，上訴人丙○○○對被上訴人不負借款連帶保證
      及支票背書人之責任，被上訴人依連帶保證及票據之法律
      關係請求上訴人丙○○○清償債務，應屬無據。
六、綜上所述，被上訴人依系爭金錢消費借貸契約請求上訴人乙
    ○○給付100萬元及自93年10月1日至清償日止，按日息萬分
    之1計算之利息，暨自93年12月2日起至清償日止，按日息萬
    分之1計算之違約金，為有理由，應予准許；至其對上訴人
    丙○○○請求連帶給付上開金額部分，則為無理由，不應准
    許。原審就上開不應准許部分，所為上訴人丙○○○敗訴之
    判決，尚有未洽；上訴人丙○○○上訴論旨指摘原判決此部
    分不當，求予廢棄改判，為有理由；就上開應准許部分，原
    審所為上訴人乙○○敗訴之判決，並無不合；上訴人乙○○
    上訴論旨指摘原判決此部分不當，求予廢棄改判，為無理由
    。
七、兩造其餘之攻擊或防禦方法及未經援用之證據，經本院斟酌
    後，認為均不足以影響本判決之結果，無逐一詳予論駁之必
    要，併此敘明。
八、據上論結，本件上訴為一部有理由，一部無理由，依民事訴
    訟法第450條、第449條第1項、第79條、第85條第1項但書，
    判決如主文。
中　　華　　民　　國　　96　　年　　5 　　月　　22　　日
                  民事第八庭
                      審判長法　官  吳景源
　　　　　　　　　　　  　　法　官  連正義
　　　　　　　　　　　  　　法　官  鄭威莉
正本係照原本作成。
不得上訴。
中　　華　　民　　國　　96　　年　　5 　　月　　22　　日
　　　　　　　　　　　　　　書記官  李垂福
